臺中高等行政法院判決
　　　　　　　　　　　　　　　　　　 96年度訴字第00059號
　　　　　　　　　　　　　　　.
原　　　告　甲○○
訴訟代理人　戊○○
被　　　告　內政部
代　表　人　乙○○
訴訟代理人　丙○○
　　　　　　丁○○
上列當事人間因收回被徵收土地事件，原告不服行政院中華民國
95年12月7日院臺訴字第0950094187號訴願決定，提起行政訴訟
。本院判決如下︰
　　主  文
原告之訴駁回。
訴訟費用由原告負擔。
　　事  實
一、事實概要：
    緣苗栗縣政府為開闢苗栗市○市道路（龜山大橋~頭屋大橋
    ）工程，需用坐落苗栗縣苗栗市○○段2100地號內等152筆
    土地，報經臺灣省政府於民國（下同）72年10月19日以72府
    地四字第102008號函核准徵收原告所有坐落苗栗縣苗栗市○
    ○段2061-1地號土地（原面積0.1394公頃），原告於72年11
    月21日領取全部補償金，土地亦於同年12月19日辦理徵收登
    記完畢，依據苗栗縣苗栗市政府之徵收土地計畫書興辦事業
    所擬設計大概項下，載明計畫目的為徹底改善苗栗市區交通
    瓶頸，以利行車暢流，施工期限自72年10月15日起至74年6
    月30日完工，被告徵收系爭土地後於76年4月10日另逕為分
    割登記，增加同段2061-2地號，面積0.0675公頃）及同段
    2062-1地號（面積0.0562公頃）等二筆非都市土地。原告以
    苗栗縣政府僅使用一部分土地，另有一部分土地未依核准徵
    收原定興辦事業使用，於94年5月8日申請照原徵收價額收回
    土地。苗栗縣政府報經被告以95年4月10日台內地字第09500
    53940號函以原告申請收回被徵收之土地與土地法第219條規
    定不符，同意不予發還，原告不服，向行政院提起訴願遭駁
    回，遂提起本件行政訴訟。
二、兩造聲明：
    (一)原告聲明求為判決：
      1.訴願決定及原處分均撤銷。
      2.被告應作成准將原告原所有坐落苗栗縣苗栗市○○段20
        61-1、2061-2及2062-1地號3筆土地徵收後未作道路使
        用部分按徵收時之補償單價計算，由原告買回之行政處
        分。
      3.訴訟費用由被告負擔。
    (二)被告聲明求為判決：
      1.原告之訴駁回。
      2.訴訟費用由原告負擔。
三、兩造之陳述：
    (一)原告部分：
      1.原告所有系爭土地於72年間辦理徵收完畢，當時以公權
        力強壓手段迫使就範，並以賤價給付徵收地價，徵收後
        被告變更道路設計，以致迄今仍有一部分土地未作道路
        使用，荒廢閒置，請求由原告按原徵收之單價買回，被
        告竟然否准，提起訴願也被駁回，因此請求判命被告作
        成由原告買回系爭土地之行政處分。
      2.系爭土地早於72年10月21日公告徵收前，經被告於72年
        8月20日召開與原土地所有權人用地取得協調會，原告
        即曾發言指出，「頭屋大橋橋頭部分是否已變更設計」
        、「已更正路線未再使用土地，因已接受勸導未再耕種
        第二期稻作，應給予損失補償。」當時被告因違法濫權
        ，未依法定徵收土地程序，先予分割測量登記後，始公
        告徵收，本不該將更正路線未再使用之土地強加徵收，
        造成今日爭執，損及原告權益。此由苗栗縣政府96年4
        月9日府工交字第0960047521號函通知原告「惠請台端
        提供有關陳情撤銷徵收範圍與現有道路之關係位置，俾
        利函復交通部公路總局第二區養護工程處苗栗工務段。
        」原告即於96年4月18日補呈苗栗地政事務所土地複丈
        成果圖及虛線撤銷位置圖，亦得以核對。
      3.本件需用土地機關所徵收之系爭土地，未使用部分屬於
        土地法第219條第1項第2款規定「未依核准徵收原定興
        辦事業使用者」，需用土地機關僅需用小部分土地，為
        敷設高地道路用途，其剩餘部分之廢棄地，係低窪地，
        與高地道路落差達3.5公尺，有現場照片為證，而需地
        機關經將系爭土地如廢棄物予以棄置，不無浪費公帑之
        嫌，原告依規定請求准許照原徵收價格買回。
      4.依土地徵收條例第9條規定：「被徵收之土地，除區段
        徵收及本條例或其他法律另有規定外，有下列情形之一
        者，原土地所有權人得於徵收公告之日起二十年內，向
        該管直轄市或縣（市）主管機關申請照原徵收補償價額
        收回其土地，不適用土地法第219條之規定：一、徵收
        補償費發給完竣屆滿三年，未依徵收計畫開始使用者。
        二、未依核准徵收原定興辦事業使用者。三、依原徵收
        計畫開始使用後未滿五年，不繼續依原徵收計畫使用者
        。該管直轄市或縣（市）主管機關收受申請後，經查明
        合於前項規定時，應報原核准徵收機關核准後，通知原
        土地所有權人於六個月內繳還原受領之補償地價及地價
        加成補償，逾期視為放棄收回權。第一項第一款之情形
        ，係因不可歸責於需用土地人之事由者，不得申請收回
        土地。‧‧‧」因特別法優於普通法原則，土地法第
        219條記已排除在外，被告即不得再以土地法第219條為
        由，拒絕原告申請收回被徵收土地。
      5.按「人民依法取得之土地所有權，應受法律之保障與限
        制，為憲法第143條第1項所明定。土地徵收係國家因公
        共事業之需要，對人民受憲法保障之財產權，經由法定
        程序予以強制取得之謂，相關法律所規定之徵收要件及
        程序，應符合憲法第23條所定必要性之原則。」司法院
        釋字第534號解釋著有明釋，土地徵收條例施行細則第2
        條及第20條分別規定：「需用土地人申請徵收土地前，
        應按事業性質及實際需要，勘選適當用地位置及範圍。
        徵收土地於不妨礙徵收目的之範圍內，應就損失最少之
        地方為之，並應儘量避免耕地。」、「一宗土地部分被
        徵收者，直轄市或縣(市)主管機關應於公告徵收前，囑
        託該管登記機關就徵收之部分辦理分割測量登記，並以
        分割登記後之土地標示辦理公告徵收。」被告違反上開
        規定將本件系爭土地亦列為徵收範圍，並拖延至76年4
        月10日始辦理登記，顯有違法濫權。
      6.依據土地徵收條例第9條規定原土地所有權人收回土地
        之期間為20年，本件被告徵收系爭土地後於76年4月10
        日完成逕為分割登記，原告請求收回被徵收土地之時效
        應自76年4月10日起算，原告於94年5月8日申請收回系
        爭土地並未逾時效期間，原處分及訴願決定以原告已逾
        請求權時效駁回依法無據，依土地徵收條例第49條、第
        50條及第51條之規定，原告自得依法申請買回被徵收土
        地，請判決如原告訴之聲明所載云云。
    (二)被告部分：
      1.按89年1月26日總統令刪除之土地法第223條規定：「徵
        收土地為左列各款情形之一者，由省政府核准之：一、
        需用土地人為省政府各廳處、縣市政府或其所屬機關及
        地方自治機關者。二、舉辦之事業屬於地方政府管轄或
        監督者。省政府為前項核准時，應即報請中央地政機關
        備查。」惟在該法條刪除前，行政院88年6月30日台88
        內字第25355號令，依臺灣省政府功能業務與組織調整
        暫行條例第4條規定，將被告主管之土地法規定之臺灣
        省及臺灣省政府主管或執行之事項，於法律或中央法規
        未修正前，調整由被告或縣市政府主管或執行。其中土
        地法第223條第1項規定省政府核准徵收土地，於88年7
        月1日後已配合調整改由中央地政機關核准，查臺灣省
        政府之本件業務已歸併由被告承接。次按「本條例施行
        前公告徵收之土地，其申請收回，仍依施行前之規定。
        」、「徵收私有土地後，不依核准計畫使用，或於徵收
        完畢後一年不實行使用者，其原土地所有權人得照原徵
        收價額收回其土地。」分為土地徵收條例第61條及行為
        時土地法第219條之規定。又被告83年5月3日台內地
        字第8377377號函釋以：「．．．為修正前之土地法第
        219條未若修正後之同法對於原土地所有權人之收回權
        有期限之限制，而多數學者及部分實務上見解對於修正
        前土地法第219條行使收回權期間，認為應類推適用民
        法第380條．．．及民法第125條一般請求權15年時效期
        間之規定，又上揭土地法所定一年之期間，依學者及實
        務上見解，均認為應自徵收完畢之日起，即以補償地價
        及其他補償費發給完竣之日起算。」本案並無土地徵收
        條例第9條之適用，合先陳明。
      2.查本案系爭土地經臺灣省政府72年10月19日72府地四字
        第102008號函核准徵收，原告於72年11月21日領訖徵收
        補償，是以，本件收回權時效期間之起算點從徵收完畢
        一年後，即73年11月21日開始起算，至88年11月20日業
        滿15年，而原告遲於94年5月8日始提出申請收回，本案
        收回權應已罹於時效而消滅。
      3.按司法院釋字第236號解釋略以，土地法第219條規定：
        「徵收私有土地後，不依核准計畫使用，或於徵收完畢
        一年後不實行使用者，其原土地所有權人得照原徵收價
        格收回其土地。」所謂「不依核准計畫使用」或「不實
        行使用」，應依徵收目的所為土地使用之規劃，就所徵
        收之全部土地整體觀察之，在有明顯事實，足認屬於相
        關範圍者，不得為割裂之認定，始能符合公用徵收之立
        法本旨。
      4.本案經苗栗縣政府96年3月30日府地用字第0960048005
        號函查復，經該府邀集相關單位及原告於94年11月29日
        現場實地會勘（有案附會勘紀錄及照片可稽），現況為
        已依原核准計畫開闢作為道路供公眾通行使用，而申請
        收回之系爭土地部分鋪設紅色地磚供人行道使用，部分
        為稻田使用，中間間隔著水溝及約3米高之檔土牆，部
        分有被占用搭蓋鐵皮屋使用之情形，並擬具會勘結論認
        本案已依原核准徵收計畫使用完畢，核與土地法第219
        規定不符，且依規定得受理申請收回之期限為88年11月
        20日，本申請案已罹消滅時效，復按最高行政法院74年
        9月5日判字第1270號判例及行政院56年5月2日臺內地字
        第3263號函釋略以，徵收土地如已依原核准計畫所定期
        限內使用，則法定要件即已具備，該土地嗣後縱令另有
        使用或處分，係屬所有權之行使範疇，不發生原土地所
        有人得照原徵收價額收回其土地之問題。
      5.本案既經苗栗縣政府查明原告遲於94年5月8日始提出申
        請收回，本件收回權應已罹於時效而消滅，又該府實地
        會勘結果本案已依原徵收計畫完成道路工程使用，揆諸
        前開規定，被告95年4月10日臺內地字第0950053940號
        函同意不予發還系爭土地之處分，於法並無違誤。至於
        原告主張依土地徵收條例第49條、第50條及第51條規定
        得依法收回被徵收土地乙節，應由原告依規定另案申請
        撤銷徵收，與依土地法第219條申請收回之情形不同，
        核屬另一事件，又徵收土地是否符合法定要件，其徵收
        之範圍有無逾越必需之限度，乃該徵收處分是否違法之
        問題，亦與本案無涉，併予陳明。
      6.綜上論結，本案原告之訴為無理由，請判決駁回原告之
        訴等語。
　　理  由
一、查原土地法第223條規定：「徵收土地為左列各款情形之一
    者，由省政府核准之：一、需用土地人為省政府各廳處、縣
    市政府或其所屬機關及地方自治機關者。二、舉辦之事業屬
    於地方政府管轄或監督者。省政府為前項核准時，應即報請
    中央地政機關備查。」上開規定，於89年1月26日經總統令
    刪除。惟在該法條刪除前，行政院88年6月30日台88內字第
    25355號令，依臺灣省政府功能業務與組織調整暫行條例第4
    條規定，將被告主管之土地法規定之臺灣省及臺灣省政府主
    管或執行之事項，於法律或中央法規未修正前，調整由被告
    或縣市政府主管或執行。其中土地法第223條第1項規定省政
    府核准徵收土地，於88年7月1日後已配合調整改由中央地政
    機關核准，是本件臺灣省政府就本件之業務已歸併由被告承
    接，被告應屬當事人適格，合先明。
二、按「私有土地經徵收後，有左列情形之一者，原土地所有權
    人得於徵收補償發給完竣屆滿1年之次日起5年內，向該管直
    轄市或縣（市）地政機關聲請照徵收價額收回其土地：一、
    徵收補償發給完竣屆滿1年，未依徵收計畫開始使用者。二
    、未依核准徵收原定興辦事業使用者。」土地法第219條第1
    項定有明文。本件需用地人苗栗縣政府為開闢苗栗市○市道
    路（龜山大橋~頭屋大橋）工程，報經臺灣省政府於於72年
    10月19日以72府地四字第102008號函核准徵收坐落苗栗縣苗
    栗市○○段2100地號內等152筆土地，原告所有坐落苗栗縣
    苗栗市○○段2061-1地號土地（原面積0.1394公頃），亦在
    徵收範圍，依據苗栗縣苗栗市政府之徵收土地計畫書興辦事
    業所擬設計大概項下，載明計畫目的為徹底改善苗栗市區交
    通瓶頸，以利行車暢流，施工期限自72年10月15日起至74年
    6月30日完工，原告於72年11月21日領取徵收補償費等情，
    有被告卷附徵收土地計畫書及徵收補償費發放清冊摘頁等影
    本可稽，原告遲至94年5月8日始申請收回其土地，已逾自徵
    收補償發給完竣屆滿1年之次日起5年之期限，自不符首揭申
    請收回之規定。
三、原告雖主張依土地徵收條例第9條規定：「被徵收之土地，
    除區段徵收及本條例或其他法律另有規定外，有下列情形之
    一者，原土地所有權人得於徵收公告之日起二十年內，向該
    管直轄市或縣（市）主管機關申請照原徵收補償價額收回其
    土地，不適用土地法第219條之規定：一、徵收補償費發給
    完竣屆滿三年，未依徵收計畫開始使用者。二、未依核准徵
    收原定興辦事業使用者。三、依原徵收計畫開始使用後未滿
    五年，不繼續依原徵收計畫使用者。該管直轄市或縣（市）
    主管機關收受申請後，經查明合於前項規定時，應報原核准
    徵收機關核准後，通知原土地所有權人於六個月內繳還原受
    領之補償地價及地價加成補償，逾期視為放棄收回權。第一
    項第一款之情形，係因不可歸責於需用土地人之事由者，不
    得申請收回土地。‧‧‧」依特別法優於普通法原則，被告
    即不得再以土地法第219條為由，拒絕原告申請收回被徵收
    土地。本件被告徵收系爭土地後於76年4月10日完成逕為分
    割登記，原告請求收回被徵收土地之時效應自76年4月10日
    起算，原告於94年5月8日申請收回系爭土地並未逾時效期間
    ，原處分及訴願決定以原告已逾請求權時效駁回依法無據，
    依土地徵收條例第49條、第50條及第51條之規定，原告自得
    依法申請買回被徵收土地云云。
四、查土地徵收條例第61條規定：「本條例施行前公告徵收之土
    地，其申請收回，仍依施行前之規定。」是土地徵收條例公
    布施行前，公告徵收之土地，其申請收回，仍依施行前之規
    定，並不適用該條例公布施行後之規定。次查行為時土地法
    第219條規定：「徵收私有土地後，不依核准計畫使用，或
    於徵收完畢後一年不實行使用者，其原土地所有權人得照原
    徵收價額收回其土地。」該法條就原土地所有權人之收回權
    之期限並未規定，究應如何適用，乃有疑義。內政部83年5
    月3日台內地字第8377377號函釋以：「．．．為修正前之
    土地法第219條未若修正後之同法對於原土地所有權人之收
    回權有期限之限制，而多數學者及部分實務上見解對於修正
    前土地法第219條行使收回權期間，認為應類推適用民法第
    380 條．．．及民法第125條一般請求權15年時效期間之規
    定，又上揭土地法所定一年之期間，依學者及實務上見解，
    均認為應自徵收完畢之日起，即以補償地價及其他補償費發
    給完竣之日起算。」經查內政部上開解釋，係就法律規定有
    疏漏部分，本於中央主管機關之權責，予以解釋，經核上開
    解釋並未違反母法之規定，自無違法可言。本件如前所述，
    原告所有系爭土地經臺灣省政府72年10月19日72府地四字第
    102008號函核准徵收，原告於72年11月21日領訖徵收補償，
    係屬土地徵收條例施行前公告徵收之土地，依該條例第61條
    規定：「本條例施行前公告徵收之土地，其申請收回，仍依
    施行前之規定辦理。」原告主張應依其後制定之土地徵收條
    例第9條之規定，顯有違反土地徵收條例第61條之規定，自
    屬無據。
五、綜上所述，本件收回權時效期間之起算點從徵收完畢一年後
    ，即73年11月21日開始起算，至88年11月20日業滿15年，而
    原告遲於94年5月8日始提出申請收回，本案收回權應已罹於
    時效而消滅。被告以原告申請收回被徵收之土地與土地法第
    219條規定不符，同意苗栗縣政府申報，為不予發還之處分
    ，於法並無不合，訴願決定予以維持，亦屬允洽，原告訴請
    撤銷，並請求判命被告應作成准將原告原所有坐落苗栗縣苗
    栗市○○段2061-1、2061-2及2062-1地號3筆土地徵收後未
    作道路使用部分按徵收時之補償單價計算，由原告買回之行
    政處分，均屬於法無據，應予駁回。本件原告之請求權既已
    罹於時效，不得請求，則苗栗縣政府徵收系爭土地後，是否
    有如原告主張，尚有一部分土地未依核准徵收原定興辦事業
    使用部分，即不在本件審酌之範圍，併予明。
據上論結，本件原告之訴為無理由，依行政訴訟法第195條第1項
後段、第98條第3項前段，判決如主文。
中　　華　　民　　國　　96　　年　　 5　　月　　22　　日
                 第三庭審判長法  官  王  茂  修
                             法  官  莊  金  昌
                             法  官  林  金  本
以上正本證明與原本無異。
如不服本判決，應於判決送達後20日內向本院提出上訴書狀，其
未表明上訴理由者，應於提起上訴後20日內向本院提出上訴理由
書（須依對造人數附具繕本）；如於本判決宣示或公告後送達前
提起上訴者，應於判決送達後20日內補提上訴理由書（須附繕本
）。未表明上訴理由者，逕以裁定駁回。
提起上訴應預繳送達用雙掛號郵票390元（34元及5元郵票各10份
)。
中　　華　　民　　國　　96　　年　 　5　　月　　25　　日
                             書記官  蔡  騰  德
